ACORDAO-COMPLETO-2535722

ACÓRDÃO 2849/2022 ATA 16/2022 - PRIMEIRA CÂMARA

VISTOS, relatados e discutidos estes autos de aposentadoria, que tratam, nesta fase processual, de pedido de reexame interposto por Isabel Cristina Silveira Osório em face do Acórdão 15539/2021-TCU-Primeira Câmara, que julgou ilegal e negou registro ao ato de aposentadoria da recorrente em cargo público no âmbito do Tribunal Regional do Trabalho da 4ª Região - RS.
ACORDAM os Ministros do Tribunal de Contas da União, reunidos em sessão da 1ª Câmara, ante as razões expostas pelo Relator e com fundamento no art. 48 da Lei 8.443/1992, em:
9.1. conhecer do pedido de reexame e, no mérito, dar-lhe provimento para tornar insubsistente o Acórdão 15539/2021-TCU-Primeira Câmara;
9.2. reconhecer o registro tácito do ato de aposentadoria de Isabel Cristina Silveira Osório;
9.3. encaminhar os autos à Sefip para que faça consignar a anotação do registro tácito desta aposentadoria;
9.4. encaminhar cópia desta decisão à recorrente e ao Tribunal Regional do Trabalho da 4ª Região - RS, com a informação de que o inteiro teor do relatório e do voto que a fundamentam está disponível no endereço eletrônico www.tcu.gov.br/acordaos.

Pedido de reexame interposto por Isabel Cristina Silveira Osorio contra acórdão que julgou ilegal e negou registro ao ato de aposentadoria da recorrente em cargo público

Primeira Câmara

Tribunal Regional do Trabalho da 4ª Região/RS

3. Recorrente: Isabel Cristina Silveira Osório (XXX.553.040-XX)

13.1. Ministros presentes: Walton Alencar Rodrigues (Presidente), Benjamin Zymler e Jorge Oliveira (Relator).
13.2. Ministro-Substituto presente: Augusto Sherman Cavalcanti.

JORGE OLIVEIRA

Ministro Vital do Rêgo

Adoto como relatório a instrução produzida na Secretaria de Recursos - Serur (peça 35) , a qual contou com a concordância do corpo diretivo da unidade técnica (peça 36) e do representante do Ministério Público junto ao TCU - MPTCU (peça 37) :
"INTRODUÇÃO
1.	Trata-se de pedido de reexame (peças 15-24) interposto pela Sra. Isabel Cristina Silveira Osório, ex-servidora do Tribunal Regional do Trabalho da 4ª Região/RS, por meio do qual se insurge contra o Acórdão 15539/2021-TCU-Primeira Câmara (peça 8) , que teve como relator o Excelentíssimo Senhor Ministro Vital do Rêgo.
1.1.	A deliberação recorrida apresenta o seguinte teor:
Os Ministros do Tribunal de Contas da União ACORDAM, por unanimidade, com fundamento no art. 71, inciso III, da Constituição Federal de 1988, c/c os arts. 1º, inciso V, 39, inciso II, e 45, caput, da Lei 8.443/1992, e ainda com os arts. 143, inciso II, parte final, 260, § 1º, e 262, caput e § 2º, do Regimento Interno/TCU, em:
a) considerar ilegal o ato de concessão de aposentadoria emitido em favor de Isabel Cristina Silveira Osório (XXX.553.040-XX) , recusando o respectivo registro;
b) 	dar ciência desta deliberação ao Tribunal Regional do Trabalho da 4ª Região/RS;
c) fazer a determinação especificada no subitem 1.7.
1. Processo TC-Processo 036.637/2021-1 (APOSENTADORIA) 
1.1. Interessada: Isabel Cristina Silveira Osório (XXX.553.040-XX) .
1.2. Órgão: Tribunal Regional do Trabalho da 4ª Região/RS.
1.3. Relator: Ministro Vital do Rêgo.
1.4. Representante do Ministério Público: Procuradora-Geral Cristina Machado da Costa e Silva.
1.5. Unidade Técnica: Secretaria de Fiscalização de Integridade de Atos e Pagamentos de Pessoal e de Benefícios Sociais (Sefip) .
1.6. Representação legal: não há.
1.7. Determinar ao Tribunal Regional do Trabalho da 4ª Região/RS que, no prazo de quinze dias, contados da notificação, dê ciência do inteiro teor desta deliberação à interessada.
 (grifos acrescidos) .
HISTÓRICO 
2.	Conforme consta do ato de peça 3, a recorrente ocupou funções comissionadas posteriormente ao advento da Lei 9.624/1998, cujas correspondentes parcelas de décimos/quintos foram incorporadas aos seus proventos, razão por que foi determinado ao órgão de origem que procedesse à adequação da aludida parcela conforme modulado pelo Supremo Tribunal Federal no âmbito do RE 638.115. 
ADMISSIBILIDADE
3.	Reitera-se o exame de admissibilidade efetuado pelo Sar/Serur (peça 25) , ratificado pelo Ministro-Relator Jorge Oliveira (peça 29) , que concluiu pelo conhecimento do pedido de reexame, com fundamento no artigo 48 da Lei 8.443/1992, c/c os artigos 285 e 286, parágrafo único, do RI/TCU, suspendendo-se os efeitos da alínea 'a' do Acórdão 15539/2021-TCU-Primeira Câmara.
EXAME DE MÉRITO
             Delimitação
	Constitui objeto do presente recurso analisar se:
	a) houve a incidência da decadência; e
	b) o Acórdão 15539/2021-TCU-Primeira Câmara afrontou o julgamento do RE 638.115/CE.
5. Da decadência
5.1.	A recorrente aduz ter havido a incidência da decadência, com base nos seguintes argumentos:
5.2.	No presente caso, na data de 17/8/2016 foi 'enviado e protocolizado, junto ao Tribunal de Contas da União - TCU -, por via do SISAC - Sistema de Apreciação dos Atos de Admissão e Concessões - SisacNet -, o Formulário de Concessão de Aposentadoria, com todas as informações necessárias à apreciação da legalidade e registro definitivo do ato (número 20786603-04-2016-000070-8) de concessão de aposentadoria emitido pelo Tribunal Regional do Trabalho da 4ª Região em favor da servidora Isabel Cristina Silveira Osório (CPF XXX.553.040-XX) '. Logo, torna evidente que transcorreu o prazo decadencial previsto no parágrafo primeiro do artigo 54 da Lei 9.784/1999, pois o julgamento só ocorreu 21/09/2021.
Análise:
5.3.	Quanto à decadência administrativa, essa só é configurada quando o processo não é julgado após 5 anos contados de sua chegada ao TCU. 
5.4.	Pacificando de vez o tema, o STF fixou a seguinte tese de repercussão geral (tema 445) , no bojo no RE 636.553, de relatoria do Min. Gilmar Mendes:
Em atenção aos princípios da segurança jurídica e da confiança legítima, os Tribunais de Contas estão sujeitos ao prazo de 5 anos para o julgamento da legalidade do ato de concessão inicial de aposentadoria, reforma ou pensão, a contar da chegada do processo à respectiva Corte de Contas. (destacou-se) 
5.5.	Assim, como o ato em reexame foi enviado ao TCU apenas em 27/5/2020 (peça 3) e apreciado na Sessão da Primeira Câmara de 21/9/2021 (peça 8) , não há que se falar em decadência administrativa, nem em prescrição quinquenal, nem em obrigatoriedade de oitiva prévia da interessada.
5.6.	Assim, propõe-se a rejeição dos argumentos apresentados pela recorrente.
6. Do direito à incorporação de quintos decorrente do exercício de função comissionada e/ou cargo em comissão, no período entre 8/4/1998 a 4/9/2001 (RE 638.115/CE) 
6.1.	A recorrente aduz que é beneficiária de decisão judicial transitada em julgado, que lhe assegura a incorporação de quintos decorrente do exercício de função comissionada e/ou cargo em comissão, no período entre 8/4/1998 a 4/9/2001, com base nos seguintes argumentos:
6.2.	A recorrente foi beneficiada por ação coletiva transitada em julgado em 28/06/2010, ou seja, antes da prolação do RE 638.115/CE, movida pelo Sindicato dos Trabalhadores do Judiciário Federal no Rio Grande do Sul - SINTRAJUFE de nº 2003.71.00.057296-7.
Análise
6.3.	Convém, de pronto, transcrever excerto dos fundamentos do Acórdão recorrido, que trata da irregularidade em relação aos quintos:
Considerando que o ato em questão contempla vantagem que decorre da incorporação de quintos, pelo exercício de funções no período compreendido entre 9/4/1998 e 4/9/2001;
Considerando que a referida questão jurídica está em desacordo com a uníssona jurisprudência desta Corte de Contas acerca do assunto;
Considerando que, nos casos de decisão judicial transitada em julgado, o Supremo Tribunal Federal, no julgamento do RE 638.115/CE, a despeito de considerar inconstitucionais as incorporações de quintos referentes ao exercício de funções no período compreendido entre 9/4/1998 e 4/9/2001, modulou a decisão de forma a permitir a continuidade dos pagamentos, nos termos em que foram deferidos por sentença transitada em julgado proferida no âmbito do poder Judiciário;
Considerando que, no caso em epígrafe, a parcela de quintos incorporados após 8/4/1998 está amparada por decisão judicial transitada em julgado em 30/8/2010, proferida nos autos da ação ordinária 2003.71.00.057296-7/RS (2ª Vara Federal de Porto Alegre) , movida pelo Sindicato dos Trabalhadores do Judiciário Federal no Rio Grande do Sul-SINTRAJUFE; 
 (destacamos) 
6.4.	Ocorre que a recorrente alega haver decisão judicial transitada em julgado favorável à incorporação dos quintos no período entre 8/4/1998 a 4/9/2001. Caso comprovado o trânsito em julgado, bem como ser a recorrente beneficiária da decisão, caberá ao órgão de origem observar a modulação de efeitos fixada pelo Supremo Tribunal Federal no RE 638.115, de modo a manter a parcela de quintos incorporados no referido período, o que já foi admitido pelo Tribunal, conforme o considerando em negrito que embasou a deliberação recorrida, que reconheceu que há decisão judicial com trânsito em julgado referente à ação movida pelo Sindicato dos Trabalhadores do Judiciário Federal no Rio Grande do Sul - Sintrajufe, a qual ampara o pagamento de quintos à ora recorrente sem necessidade de absorção da vantagem.
6.5.	Registra-se, por oportuno, que, ainda que comprovado o trânsito em julgado, isto por si só não possui o condão de alterar o julgamento pela ilegalidade do ato, pois que o e. STF deixou assente que a incorporação de quintos no período de 8/4/1998 até 4/9/2001 ofende o princípio da legalidade, nos termos da tese firmada em sede de repercussão geral, Tema 395. Ademais, o provimento judicial somente impede a suspensão dos pagamentos das parcelas indevidas (Acórdão 3842/2020-TCU-Primeira Câmara) .
CONCLUSÃO
7.	       Da análise de mérito, conclui-se que não há que se falar decadência na presente situação e, relativamente à parcela 'quintos' incorporada no período de 8/4/1998 até 4/9/2001, caso a interessada comprove, perante o órgão de origem, ser beneficiária de decisão judicial transitada em julgado, poderá ser mantida a continuidade dos pagamentos imune à absorção por reajustes futuros, consoante modulação de efeitos fixada pelo Supremo Tribunal Federal no RE 638.115.
7.1.	Por conseguinte, deve-se negar provimento ao presente recurso.
PROPOSTA DE ENCAMINHAMENTO
8.	Ante o exposto, submetem-se os autos à consideração superior, propondo-se, com fundamento no art. 48 da Lei 8.443/1992:
a) conhecer do recurso e, no mérito, negar-lhe provimento, sem embargo de dar ciência ao órgão de origem que, caso comprovado ser a recorrente beneficiária de decisão judicial transitada em julgado, que lhe assegure a incorporação de quintos no período entre 8/4/1998 e 4/9/2001, observe a modulação de efeitos fixada pelo Supremo Tribunal Federal no RE 638.115, de modo a manter a incorporação imune a absorção por reajustes futuros; e
b) informar a recorrente e demais interessados do acórdão a ser proferido, destacando que o relatório e o voto que o fundamentam podem ser acessados por meio do endereço eletrônico www.tcu.gov.br/acordaos."
	É o relatório.

Rui Fernando Hübner (41.977/OAB-RS), Amarildo Maciel Martins (34.508/OAB-RS) e outros, representando Isabel Cristina Silveira Osório

Procurador Júlio Marcelo de Oliveira

PEDIDO DE REEXAME EM APOSENTADORIA. INCORPORAÇÃO DE QUINTOS ORIUNDOS DE EXERCÍCIO DE FUNÇÕES POSTERIORES A 8/4/1998. ATO RECEBIDO NO TCU HÁ MAIS DE CINCO ANOS. REGISTRO TÁCITO. CONHECIMENTO. PROVIMENTO.

APOSENTADORIA (APOS)

Secretaria de Recursos (Serur)

Trata-se de pedido de reexame interposto por Isabel Cristina Silveira Osório em face do Acórdão 15539/2021-TCU-Primeira Câmara, que julgou ilegal e negou registro ao ato de aposentadoria da recorrente em cargo público no âmbito do Tribunal Regional do Trabalho da 4ª Região, sem determinar alteração no pagamento dos proventos.
A ilegalidade decorreu da constatação de que a recorrente teve incorporada parcela de quintos referentes a função comissionada exercida após o advento da Lei 9.624/1998 e até 30/06/2021.
Nesta fase processual, a recorrente alega ser beneficiada por ação coletiva transitada em julgado em 28/6/2010 movida pelo Sindicato dos Trabalhadores do Judiciário Federal no Rio Grande do Sul - SINTRAJUFE (Processo 2003.71.00.057296-7) , antes, portanto, da prolação do RE 638.115/CE.
Além disso, a recorrente alega ter incidido a decadência, posto que o ato foi apreciado mais de cinco anos após sua chegada ao TCU.
A Secretaria de Recursos - Serur, com a anuência do Ministério Público junto ao Tribunal - MPTCU, propôs conhecer e negar provimento ao apelo.
Com as devidas vênias, divirjo da unidade técnica e do MPTCU pelas razões que passo a expor.
As análises contidas nos pareceres precedentes estão conformes à modulação de efeitos do julgamento do RE 638.115 - CE feita pelo Supremo Tribunal Federal, que estabeleceu que os quintos ou décimos amparados por decisão judicial transitada em julgado poderão subsistir. Por outro lado, a jurisprudência consolidada do TCU é no sentido de manter o juízo pela ilegalidade do ato, levando em conta o princípio da independência das instâncias, conforme o Acórdão 5964/2021-TCU-Primeira Câmara, Relator o Ministro Vital do Rêgo.
Entretanto, verifico que a Serur deixou de se manifestar a respeito da cópia de ato registrado no Sisac, trazida aos autos pela recorrente, no qual consta como data de envio ao TCU o dia 17/08/2016 (peça 20) . 
De fato, no campo "Datas Relevantes" do ato de aposentadoria sob análise (peça 3) , consta a seguinte informação: "Ato e-Pessoal em substituição a ato Sisac devolvido de acordo com comunicado da presidência do TCU. Data de encaminhamento do ato Sisac ao TCU: 17/08/2016". Esse detalhe, de especial relevância para o desfecho dos autos, passou despercebido nas análises anteriores deste processo.
Considerando que o acórdão recorrido foi prolatado em 22/09/2021, não resta dúvida de que se operou o registro tácito do ato de aposentadoria, nos termos do julgamento do Recurso Extraordinário 636.553, no qual o Supremo Tribunal Federal decidiu, em repercussão geral (Tema 445) , que, "em atenção aos princípios da segurança jurídica e da confiança legítima, os Tribunais de Contas estão sujeitos ao prazo de 5 anos para o julgamento da legalidade do ato de concessão inicial de aposentadoria, reforma ou pensão, a contar da chegada do processo à respectiva Corte de Contas" e que, "passado esse prazo sem finalização do processo, o ato restará automaticamente estabilizado", abrindo-se, "a partir daí, a possibilidade de sua revisão, nos termos do art. 54 da Lei 9.873/1999".
Dessa forma, o presente recurso pode ser provido para reconhecer o registro tácito do ato de aposentadoria. Deixo de determinar a adoção de procedimentos destinados à revisão de ofício, tendo em conta que eventual nova apreciação do ato não teria consequências práticas, haja vista a impossibilidade de interrupção do pagamento da parcela de quintos amparada por decisão judicial transitada em julgado, conforme detalhado neste voto.
	Ante o exposto, VOTO por que a 1ª Câmara adote como acórdão a minuta que ora submeto a sua deliberação.
TCU, Sala das Sessões, em 24 de maio de 2022.
JORGE OLIVEIRA 
Relator